臺灣高等法院高雄分院民事判決　　　　　 94年度上字第163號
上　訴　人　丙○○
被上訴人　　臺灣銀行股份有限公司
法定代理人　乙○○
訴訟代理人　戊○○
複代理人　　丁○○
　　　　　　甲○○
上列當事人間請求清償借款事件，上訴人對於民國94年7 月29日
臺灣高雄地方法院94年度訴字第1420號第一審判決提起上訴，本
院於94年12月7 日言詞辯論終結，判決如下：
    主  文
上訴駁回。
第二審訴訟費用由上訴人負擔。
    事  實
一、被上訴人主張：上訴人於民國82年7 月21日以所有坐落高雄
    市○○區○○段425 地號土地，及其上同段1554建號建物（
    下稱系爭抵押物），設定最高限額新台幣（下同）420 萬元
    抵押權予被上訴人，並先後於84年11月14日、87年11月19日
    向被上訴人各借款92萬元、200 萬元，前筆約定到期日為91
    年11月14日，利率按週年利率9.275%機動調整，且借款後第
    一年為寬限期按月付息，第二年起分72期，每月1 期，依年
    金法按月於14日平均攤還本息；後筆約定到期日為94年11月
    19日，利息按訂約時原告基本放款利率及週年利率8.97% 加
    碼週年利率1.575%（遲延時為8.775%）計算，且自借款時起
    ，以每月為1 期，分84期年金法按月於19日平均攤還本息，
    並約定任何一筆款項不依約攤還本息時即視為全部到期，除
    依上開利率計息外，另逾期在6 個月以內者，按上開利率10
    % ；逾期超過六個月者，按上開利率20% 計付違約金，詎上
    訴人分別自89年11月13日、89年11月18日起即未依約繳納本
    息，依約已喪失期限利益而視為全部到期，計尚欠如附表所
    示之本息、違約金，爰依消費借貸法律關係請求，聲明：上
    訴人應給付被上訴人190 萬393 元及如附表所示之利息、違
    約金等語。原審為其勝訴判決，上訴人不服，聲明（一）原
    判決廢棄。（二）上開廢棄部分，被上訴人在第一審之訴駁
    回，被上訴人答辯聲明上訴駁回。
二、上訴人則以：其以被上訴人為最高限額抵押權債權人設定系
    爭抵押後，固曾向被上訴人借貸及積欠如上之款項，然其於
    89年12月間，將系爭抵押物出賣與訴外人陳音助後，上訴人
    及陳音助均曾擬清償前開積欠，卻遭被上訴人以上訴人因另
    擔任訴外人永駿豐建設工業股份有限公司（下稱永駿豐公司
    ）借款之連帶保證人，永駿豐公司尚欠1 億6000萬餘元未清
    償而拒絕，顯屬權利濫用。且被上訴人既拒絕上開債務清償
    ，卻對上訴人主張應給付遲延利息、違約金即有未合，何況
    違約金亦屬過高，原約定利率與當今利率相比懸殊，亦有情
    事變更情事。再者，其既已強制執行系爭抵押物，即應就拍
    賣不足額始得向上訴人請求，然卻同時提起本件訴訟。又兩
    造間所訂契約屬定型化契約，系爭抵押權設定契約特別約定
    條款第1 條有關最高限額範圍內之抵押權效力及於所有過去
    、現在、未來之一切債務等約款，顯失公平，應認定為無效
    等語抗辯，原審為其敗訴判決，其上訴聲明（一）原判決廢
    棄。（二）上廢棄部分，被上訴人在第一審之訴駁回。
三、被上訴人主張上訴人未擔保期債權之清償，曾提供系爭抵押
    物設定最高限額420 萬元抵押權，並依序向其借款二筆，尚
    欠如附表所示之款項之事實，業據其提出擔保放款借據、放
    款借據、小額貸款全部查詢、利率資料等附卷（46至56頁）
    為證，且為上訴人自認，堪信為真，然為上訴人以上開情詞
    抗辯。是本件兩造爭點乃（一）上訴人及陳音助是否曾欲向
    被上訴人清償借款餘額遭拒，致上訴人無庸給付遲延利息、
    違約金，及違約金是否過高、原約定利率有無情事變更原則
    之適用而應降低？（二）被上訴人主張上訴人如欲清償，應
    就最高限額所擔保之420 萬元全額清償是否為權利濫用？（
    三）被上訴人既已拍賣系爭抵押物，是否應於拍賣不足清償
    時，始得對上訴人請求？（四）系爭借貸契約是否屬定型化
    契約，抵押權設定契約其他約定事項，有關最高限額範圍內
    之抵押權效力及於所有過去、現在、未來之一切債務等約款
    ，是否對被上訴人顯失公平，而應認定無效各節，茲分述之
    。
四、上訴人及陳音助是否曾欲向被上訴人清償借款餘額遭拒，致
    上訴人無庸給付遲延利息、違約金，及違約金是否過高、原
    約定利率有無情事變更原則之適用而應降低？
    （一）上訴人主張上訴人及陳音助曾向被上訴人表示欲清償
          債務餘額遭拒等情，雖據其提出被上訴人對於形式上
          真正不爭之高雄地方法院郵局第1638號存證信函在卷
          （原審卷67至73頁）可證，然為被上訴人以前揭情詞
          抗辯。查依該存證信函所載，上訴人等並非單純欲清
          償系爭借貸餘額，而係同時要求被上訴人應塗銷系爭
          抵押權登記，故被上訴人函覆因上訴人尚擔任永駿豐
          公司借款連帶保證人，如欲塗銷系爭抵押權登記，應
          清償最高限額420 萬元，此有上開存證信函及被上訴
          人93年3 月29日函附卷（本卷23至24頁）可證。據此
          ，被上訴人並無拒絕上訴人清償或陳音助之代為清償
          ，而係上訴人不願清償最高限額420 萬元，要可置信
          （至被上訴人可否要求上訴人等清償420 萬元，始可
          塗銷系爭抵押權登記詳如後述）。
    （二）按在債權人遲延中，債務人無須支付利息，固為民法
          第238 條所明定。惟查，本件並無證據證明被上訴人
          受領遲延，反而係上訴人未按期繳付本息，依兩造所
          訂擔保放款契約第七條約定，債務已被視為全部到期
          而負給付遲延責任；另同契約第2 條第2 項復約定應
          給付遲延利息及違約金，有該擔保放款借據為證，所
          辯無須給付利息、違約金云云，不足採信。
    （三）又違約金係逾期六個月以內者，按借款利率百分之十
          ，逾期超過六個月者，係按借款利率百分之二十計付
          ，同為該借據所訂明。雖上訴人主張違約金過高，然
          本院以違約金係按本金利率之百分之十、二十計算，
          就本件貸款而言，視其逾期是否超過六個月而分別收
          取0.0087 75 、0.017555之違約金，參以銀行業者係
          藉賺取利差維持其營運，上訴人倘未遲延給付，被上
          訴人就該給付得再為貸放他人而收取利息等衡量結果
          ，認上開違約金之約定並未過高，上訴人請求酌減，
          即失所據。
   （四） 上訴人雖主張原訂利率與當今利率差距過大，應予降
          低，然為被上訴人否認。按銀行業藉利差營運，已如
          前述，而所謂利差乃指存款利率與放款利率之差額，
          亦即利差應依各該時期之存、放款利率各別比較，而
          非以數年前之放款利率與當今之放款利率相比，蓋各
          該時期之放款利率若高，其成本之存款利率當跟著提
          高，反之亦然。系爭借貸屬長期擔保放款，有前開擔
          保借據等為憑，上訴人雖主張人當今「放款」利率僅
          年息百分之三左右，但並未就現在之「存款」利率為
          何？目前之存、放款「利差」與系爭借款當時之存、
          放款「利差」有如何不同之大變動等舉證，徒以不同
          時期之放款利率為比較，核其情節，與情事變更未符
          ，應認此部分主張為不可採。
五、被上訴人主張上訴人如欲清償，應就最高限額所擔保之420
    萬元全額清償是否為權利濫用？
    （一）按所謂最高限額之抵押契約，係指所有人提供抵押物
          ，與債權人訂立在一定金額之限度內，擔保現在已發
          生及將來可能發生之債權之抵押權設定契約而言。此
          種抵押權所擔保之債權，除訂約時已發生之債權外，
          即將來發生之債權，在約定限額之範圍內，亦為抵押
          權效力所及。雖抵押權存續期間內已發生之債權，因
          清償或其他事由而減少或消滅，原訂立之抵押契約依
          然有效，嗣後在存續期間內陸續發生之債權，債權人
          仍得對抵押物行使權利。此種抵押契約如未定存續期
          間，其性質與民法第七百五十四條第一項所定就連續
          發生之債務保證而未定有期間之保證契約相似，類推
          適用同條項規定，抵押人固得隨時通知債權人終止抵
          押契約，對於終止契約後發生之債務，不負擔保責任
          。反之，此種抵押契約定有存續期間者，訂立契約之
          目的，顯在擔保存續期間內所發生之債權，凡在存續
          期間所發生之債權，皆為抵押權效力所及，存續期間
          屆滿前所發生之債權，債權人在約定限額範圍內，對
          於抵押物均享有抵押權，除債權人拋棄為其擔保之權
          利外，自無許抵押人於抵押權存續期間屆滿前，任意
          終止此種契約。縱令嗣後所擔保之債權並未發生，僅
          債權人不得就未發生之債權實行抵押權而已，非謂抵
          押人得於存續期間屆滿前終止契約而享有請求塗銷抵
          押權設定登記之權利，最高法院66年台上字第1097號
          著有判例足參。
    （二）查兩造所簽訂之抵押權設定契約，係最高限額抵押權
          契約，其存續期間係自82年7 月20日起至112 年7 月
          19日止，屬定有存續期間之抵押權，有該設定契約書
          附卷（本卷48、49頁）足證，則凡於該存續期間所發
          生之債權，在約定限額範圍內，對於抵押物均享有抵
          押權。依此，縱令永駿豐公司所貸款項係在上訴人設
          定系爭抵押權之後為真，上訴人既為永駿豐公司上開
          借款之連帶保證人，此為其自認，則不管永駿豐公司
          是否按期付息，其債務既未消滅，除被上訴人拋棄擔
          保權利外，於該最高限額420 萬元內仍為抵押權效力
          所及，況永駿豐公司自89年5 月2 日起即已積欠被上
          訴人款項，有台灣士林地方法院債權憑證及附表在卷
          （本卷30至34頁）為憑，上訴人卻於90年3 月9 日對
          被上訴人寄發前開存證信函，主張僅欲清償自己借款
          餘額，而要求塗銷系爭抵押權登記，與上開判例意旨
          及最高限額抵押權之性質顯有未合，從而被上訴人要
          求應清償420 萬元後始同意塗銷，屬抵押權人權利之
          正當行使，要無權利濫用可言，上訴人此部分主張亦
          無足信。
六、被上訴人既已拍賣系爭抵押物，是否應於拍賣不足清償時，
    始得對上訴人請求？
    按擔保物權之設定，所以擔保債權之效力，故債權經設定擔
    保，債權人自可就該擔保物受清償，或逕向債務人請求清償
    。債務人不得藉口有擔保物存在，拒絕債權人清償之請求，
    最高法院19年上字第380 號判例可資參照。本件既設定系爭
    抵押以為債權之擔保，業如前述。基此，被上訴人本得對抵
    押物行使權利，另亦得向債務人請求清償。至不同方式求償
    之結果，債權如已受足額清償而消滅，即不得再請求清償乃
    屬當然，但不得因而認債權人僅得就擔保物求償。是上訴人
    以被上訴人應先就系爭抵押物拍賣，不足受償部分方得對其
    請求，否則會重複受償等語，顯屬誤會，且與前開判例意旨
    不符，何況系爭抵押標的物尚未拍定，目前公告應買中，有
    台灣高雄地方法院民事執行處函附卷（本卷86頁）為憑，尤
    無重複受償情事，所辯即無可信。
七、系爭借貸契約是否屬定型化契約，系爭抵押權設定約定書其
    他約定事項第一條在最高限額範圍內之抵押權效力及於所有
    過去、現在、未來之一切債務等約款，是否對被上訴人顯失
    公平，而應認定無效？
    （一）上訴人固主張系爭借貸契約屬定型化契約，上開抵押
          權擔保約款對其顯失公平，依消費者保護法第12條第
          1 項規定應屬無效云云。然為被上訴人以簽訂系爭契
          約時，消費者保護法尚未公佈等語抗辯。查消費者保
          護法係於83年1 月13日公布施行，本件抵押權設定契
          約則是82年7 月20日簽訂，有前開該設定契約書可證
          ，茲消費者保護法既無溯及適用之規定，本件即無消
          費者保護法第2 章第2 節定型化契約規定之適用。
    （二）惟法官本應依職權適用法律，按民法第247 條之1 另
          有定型化契約之規定，且依民法債編施行法第17條規
          定，該規定於民法債編施行前訂定之契約，亦適用之
          ，是本件即應審究系爭抵押權設定契約其他約定事項
          第1 條約款有無民法第247 條之1 之適用。查系爭抵
          押權設定契約其他約定事項第1 條，有關最高限額以
          內之抵押權效力及於所有過去、現在、未來之一切債
          務等約款，無非係針對最高限額抵押權之特性而約定
          ，業如前述，況最高限額抵押權之義務人並非負無限
          責任，而係僅於該限額內負責，縱令簽訂最高限額抵
          押權契約，抵押權義務人就限額多寡仍可自行評估、
          決定，並於該限額內控制其危險，因認並未加重抵押
          權義務人之責任或對其有重大不利益，要無民法第24
          7 條之1 第1 項第2 、4 款顯失公平情事，是以不能
          僅因有合於最高限額抵押權特性之其他約定事項第1
          條約款，遽認該約款無效，否則最高限額抵押權即無
          適用餘地，上訴人所辯難以信實。
八、綜上所述，本件被上訴人主張上訴人前向其借貸系爭款項，
    因未如期繳付本息，依約已視為全部到期，計尚欠如主文所
    示之本息、違約金為可採，上訴人所辯均為無可取。兩造其
    餘攻擊防禦於訴訟結果不生影響，無逐一論述必要。從而，
    被上訴人本於消費借貸返還請求權，請求上訴人給付附表所
    示之積欠本息、違約金為有理由，應予准許。原審命上訴人
    如數給付，於法並無不合。上訴意旨指摘原判決不當，求予
    廢棄改判，為無理由，應予駁回其上訴。
九、據上論結，本件上訴為無理由，依民事訴訟法第449條第1項
    、第78條，判決如主文。
中　　華　　民　　國　　94　　年　　12　　月　　21　　日
                              民事第五庭
                                  審判長法官     蔡明宛
                                  法      官     曾錦昌
                                  法      官     黃國川
以上正本證明與原本無異。
如對本判決上訴，須於判決送達後20日內向本院提出上訴狀，其
未表明上訴理由者，應於上訴後20日內向本院提出上訴理由書（
均須按他造當事人之人數附繕本）。上訴時應提出委任律師或具
有律師資格之人之委任狀，並依附註條文規定辦理。
中　　華　　民　　國　　94　　年　　12　　月　　21　　日
                                  書  記  官     梁雅華
附註：
民事訴訟法第466 條之1 ：對於第二審判決上訴，上訴人應委任
律師為訴訟代理人，但上訴人或其法定代理人具有律師資格者，
不在此限。
上訴人之配偶、三親等內之血親、二親等內之姻親，或上訴人為
法人、中央或地方機關時，其所屬專任人員具有律師資格並經法
院認適當者，亦得為第三審訴訟代理人。第1 項但書及第2 項情
形，應於提起上訴或委任時釋明之。
附表：
┌─┬────┬────┬────┬──┬──────┐
│編│求償本金│原貸本金│利    息│週年│違   約   金│
│號│        │        │        │利率│            │
├─┼────┼────┼────┼──┼──────┤
│一│362556元│92萬元  │自89年11│8.77│自89年12月14│
│  │        │        │月13日起│5%  │日起至清償日│
│  │        │        │至清償日│    │止，逾期六個│
│  │        │        │止      │    │月以內者，依│
│  │        │        │        │    │上開利率之10│
│  │        │        │        │    │%，逾期超過6│
│  │        │        │        │    │個月者，依上│
│  │        │        │        │    │開利率20% 計│
│  │        │        │        │    │算。        │
├─┼────┼────┼────┼──┼──────┤
│二│0000000 │200萬元 │自89年12│8.77│自89年12月19│
│  │元      │        │月19日起│5%  │日起至清償日│
│  │        │        │至清償日│    │止，逾期六個│
│  │        │        │止      │    │月以內者，依│
│  │        │        │        │    │上開利率之10│
│  │        │        │        │    │%，逾期超過6│
│  │        │        │        │    │個月者，依上│
│  │        │        │        │    │開利率20% 計│
│  │        │        │        │    │付。        │
└─┴────┴────┴────┴──┴──────┘
